【裁判字號】    94,重上更(二),562
【裁判日期】    950119
【裁判案由】    偽造有價證券等
【裁判全文】
臺灣高等法院臺南分院刑事判決   94年度重上更(二)字第562號
   上 訴 人  台灣台南地方法院檢察署檢察官
   被    告  甲  ○  ○
   選任辯護人陳  惠  菊  律 師
             陳  琪  苗  律 .
上列上訴人因被告偽造有價證券等案件，不服中華民國八十九年
四月二十九日台灣台南地方法院八十八年度訴字第六九七號第一
審判決（起訴案號：台灣台南地方法院檢察署八十七年度偵字第
一三四五號），提起上訴，判決後，經最高法院第二次發回更審
，本院判決如下：
      主      文
原判決關於甲○○部分撤銷。
甲○○連續意圖供行使之用，而偽造有價證券，處有期徒刑參年
貳月；偽造詳如附表所示發票人戴均芳、乙○○本票共拾柒張及
偽造戴均芳、乙○○印章各壹顆，均沒收。
      事      實
一、甲○○於民國（下同）八十五年一月廿五日，在台南縣永康
    市○○○路三八一巷七十七弄十八號住處，召集民間互助會
    ，共廿五會（互助會期至八十七年一月廿五日止），每會互
    助會款新台幣（下同）三萬元，採內標制，於每月廿五日晚
    上，在上開地址開標，得標會員，須在得標翌日簽發三萬元
    本票，以供向其他活會會員收取會金之擔保。詎甲○○因經
    濟週轉不靈，竟基於意圖為自己不法之所有，偽造有價證券
    之概括犯意，於上開互助會有效期間，利用各會員彼此未聯
    繫，且均未寫標單僅以電話表示欲投標之標息之情況，於八
    十五年九月廿五日，對丙○○活會會員等十六人，告知係會
    員戴均芳以標息一萬五千元得標，致上開丙○○等十六位活
    會會員陷於錯誤而交付會款；甲○○並囑其所營企業不知情
    會計小姐，委由不知情之台南市某刻印社偽刻戴均芳印章蓋
    用印文，虛以戴均芳名義，再委由甲○○其不知情妻子楊淑
    惠（已經本院八十九年度上訴字第七三○號案件，判決無罪
    確定），分別以支票打字機等方式，簽發附表編號02至17所
    示面額均三萬元本票共十六紙，依序分別交付不知情活會會
    員丙○○等十六人；至對活會會員戴均芳部分，則告知係活
    會會員乙○○以一萬五千元得標，致活會會員戴均芳亦陷於
    錯誤而交付會款，甲○○亦基於上開不法之概括犯意，囑其
    所營企業不知情會計小姐，委由不知情之台南市某刻印社偽
    刻乙○○印章蓋用印文，虛以乙○○名義，及另委由甲○○
    其不知情之妻子楊淑惠以手寫方式，簽發附表編號01所示三
    萬元本票一紙交付不知情活會會員戴均芳，以掩飾其冒標行
    為；計詐取冒標所得二十五萬五千元（標金一萬五千元，未
    標活會十七人，合計為二十五萬五千元）。嗣甲○○於八十
    六年四月廿五日止會後，丙○○持附表編號01所示偽造戴均
    芳本票，向戴均芳求償時，始發覺上情。
二、案經戴均芳訴請台灣台南地方法院檢察署檢察官偵查起訴。
      理      由
甲、證據能力部分：
一、按被告以外之人於審判外之陳述，雖不符前四條之規定，而
    經當事人於審判程序同意作為證據，法院審酌該言詞陳述或
    書面陳述作成時之情況，認為適當者，亦得為證據。當事人
    、代理人或辯護人於法院調查證據時，知有第一百五十九條
    第一項不得為證據之情形，而未於言詞辯論終結前聲明異議
    ，視為有前項之同意，刑事訴訟法第一百五十九條之五定有
    明文。
二、查本件被告犯罪事實之證據方法，詳如起訴書及原審、歷審
    判決書所引之證據，詳如：１、證人戴均芳之證述。２、證
    人丙○○之證述。３、證人黃聖華之證述。４、證人李福生
    之證述。５、證人楊淑惠之證述。６、證人乙○○之證述。
    ７、證人許國明之證述。８、偽造之本票影本。９、和解書
    二紙。
    １０、臺南臺南地方法院86年度自字第451號卷證。１１、
    互助會名單。１２、證人陳戴余珊之證述，被告及辯護人均
    同意列入證據方法（詳本院重上更二卷第四三、四四頁），
    是本院審酌該言詞陳述或書面陳述作成時之情況，認為適當
    ，自得採為證據，先行明。
乙、實體部分：
一、訊據被告甲○○固對其上述期間，召集互助會，採內標制，
    丙○○、戴均芳及乙○○均有參加其所招募互助會，於八十
    五年九月廿五日得標時，當時有活會十七會，乙○○的本票
    ，是伊拿給戴均芳的，又伊曾囑咐會計在台南市某刻印社刻
    乙○○及戴均芳之印章等情不諱，惟辯稱：伊沒有冒標，當
    時是因為沒有人要標，伊問大家，問到戴均芳時，戴均芳同
    意要標，又因為當時伊的經濟週轉不靈，且伊與戴均芳不熟
    ，後來伊問到乙○○，乙○○同意他的會借伊標，所以伊才
    以乙○○的名義用一萬五千元（內標制）得標，伊以乙○○
    的名義標得時活會尚有十七會，伊召集上開民間互助會，第
    一會沒有標息，由伊會首取得會款，自第二會起是由要標的
    人以電話聯繫是否得標，因為大家都是生意人，故沒有所謂
    互助會之投標標單。因戴均芳當時有先同意要標會，所以伊
    有幫她開立本票，因伊當時經濟週轉不靈，故伊又向乙○○
    借會來標，所以伊又向其他活會的會員回收戴均芳的本票，
    順便將乙○○的本票，發給其他的活會會員；丙○○所持有
    的戴均芳的本票（即附表編號02）可能是伊疏失沒有收回來
    的；至於戴均芳所持有乙○○的本票（即附表編號01）就是
    伊交給他的等語。
二、惟查：
（一）上揭事實，就有關附表編號02本票部分，已據被告甲○○
      於八十六年八月廿五日，在偵查中自白供承：伊只有冒標
      戴均芳那一會，戴均芳本票是我們偽造的，發票地址、日
      期是我叫伊太太楊淑惠寫的，印章是伊叫我們裡面小姐去
      刻等語（詳一○二二八號偵查卷廿七頁背面）。
（二）於本院上更一前審時，亦有供述：活會戴均芳是伊八十五
      年九月份冒標，伊只有冒標九月份的那一會互助會，至於
      為何會有乙○○的本票，伊也說不上來等語（詳本院上更
      一卷第七二頁）。
（三）告訴人戴均芳於本院上訴審供證稱：被告他們夫妻說互助
      會要終止，大家就說要跟會首拿錢，而丙○○就拿本票出
      來，說伊有一張本票在他那邊，伊說伊還沒有標會，怎麼
      會有這張本票在你那裡，至此才發現被告偽造上開本票犯
      行，附表編號02本票非伊所簽發，伊後來會為被告他們說
      好話，純粹是因後來被告他們有把錢還給伊，才這樣說等
      語（詳本院上訴卷廿二頁）；於本院此次審理時亦具結詰
      問供證稱：伊有參加被告所召集之互助會，伊參加一會，
      且是活會，伊沒有借給被告標會，又伊根本沒有得標，所
      以不可能簽發本票，伊沒有授權被告簽發本票，伊持有乙○○名義所簽發之本票，是會首被告向伊收會錢交給伊的
      ，被告並告訴伊是乙○○得標等語（詳本院上更二卷第八
      六、八七頁）。
（四）另證人丙○○於本院上訴審供稱：附表編號02本票是被告
      甲○○拿給伊的，他是會首，伊是會員，如會員得標，該
      得標會員要開本票給伊，後來被告的互助會止會，伊就拿
      戴均芳的本票，要向她請求付款，才發覺戴均芳並未得標
      ，還是活會，始知受騙等語（詳本院上訴卷廿三頁）。
（五）又附表編號01所示本票，被告妻子楊淑惠於偵查中則供稱
      ：附表編號01所示乙○○本票是伊寫的等語（詳一○二二
      八號偵查卷廿八頁），且經比對附表編號01、02所示二紙
      本票結果，二者筆跡，運筆神韻，極為相似，且附表編號
      01、02二張本票，發票日均同為八十五年九月廿五日，被
      告妻子楊淑惠於八十五年九月廿五日，既已書寫附表編號
      01本票，於同日並書寫附表編號02所示本票，即為可能。
      又附表編號02、01所示本票，其票號依序為CH096856、CH
      096867號，有偽造附表編號01、02所示本票影本各一紙在
      卷可稽（詳一○二二八號偵查卷三、五頁背面），票號二
      者僅差十一號，可謂極為接近，更足以佐證二張本票係連
      續簽發。職是，本件附表編號01、02所示本票，應係被告
      命不知情會計刻印及命不知情其妻子書寫所偽造，已甚明
      顯。
（六）至本件互助死會會員黃聖華於另案原審證稱：伊的本票，
      均是由被告幫我開好，伊再去蓋章，順便收會錢云云；及
      死會會員李福生於原審另案供證：我都是由被告幫我簽寫
      好，我再自己蓋章云云（詳本院調取原審八十六年度自字
      第四五一號偽造有價證券案件，即八十七年一月六日筆錄
      、一三四五號偵查卷十五頁所附上開原審自訴案件判決正
      本第三頁）。然會員黃聖華、李福生二人，其所有互助會
      ，既均已分別得標，依其所參加互助會約定，得標會員應
      於得標翌日簽發本票交活會會員作為收取會款之擔保，則
      其二人供稱，有委請被告簽發本票後，再交其本人蓋章，
      因而無偽造本票問題，自屬當然。然本件附表編號01、02
      所示之二張本票，其發票人乙○○、戴均芳，迄八十六年
      四月廿五日被告將本件互助會止會為止，均仍屬活會會員
      ，情理上，其等二人自無可能尚未標得會款，即事先簽發
      出附表編號01、02所示本票，交付其他活會會員。而被告
      對附表編號01、02所示會員乙○○、戴均芳二人，均仍屬
      活會之事實，並不爭執。是其他活會會員持有該附表編號
      01、02所示之本票，自屬他人所偽造極明。茲被告及其妻
      楊淑惠復自承附表編號01、02所示本票，係其等所簽發，
      則被告自有偽造附表編號01、02所示本票行為甚明。本件
      上開死會會員黃聖華、李福生雖均供稱，其等有委請被告
      夫妻簽發本票情事，尚難據此，即認被告無偽造本件附表
      編號01、02所示本票。更不得執此而認被告未冒標上開互
      助會款及偽造附表編號01、02所示本票，其理極明。
（七）又被告於八十七年三月六日在偵查中委請律師撰狀辯稱，
      本件於八十五年九月廿五日係會員乙○○急需用款，乃商
      得告訴人戴均芳同意，將所收會款交乙○○，而其前以告
      訴人戴均芳名義簽發，交給其他活會會員支票，因一時疏
      忽，漏未收回所致云云。但此情已據告訴人戴均芳中明白
      供證：八十五年九月廿五日，伊並沒得標等語甚明，如前
      所述。則被告於八十七年三月六日委請律師撰寫上開辯詞
      ，已見其虛。況被告先前於八十五年八月廿五日偵查中及
      於本院上更一前審時，即已自承確有冒標戴均芳會款犯行
      。以此言之，又何來戴均芳得標，乙○○急需用款，商請
      戴均芳同意先由乙○○收取會款，而漏未收回戴均芳本票
      之情。凡此情狀，在在顯示，被告前後所供相互矛盾，為
      臨訟勾串之詞。更有進者，最高法院發回意旨，指出應傳
      訊被害人乙○○到庭查證，究竟乙○○有無上揭被告所辯
      情事，經本院上更一審於九十一年十一月廿日傳訊乙○○
      到庭，證人乙○○明白否認有向戴均芳商借收取會款情事
      ，且供證稱：伊參與被告甲○○所招募之本件互助會，直
      到目前為止，均仍為活會，未曾向甲○○表示，要先收取
      戴均芳所標得會款，也從未簽發本票給甲○○，至附表編
      號01所示本票，非伊所簽等語（詳本院更一審卷四八至五
      ○頁），益證被告所辯，係屬卸責之詞。
（八）雖證人乙○○於本院此次審理時翻異前供，證稱：八十五
      年九月廿五日，伊沒有去標會，但被告有跟伊商量要向伊
      借錢，他在電話中跟伊說，有人標到會，叫伊先把會給他
      用，徵求以伊名義開本票去收會，伊最後有答應他等語（
      詳本院上更二卷第六一、六二頁）。然上情核與其於本院
      上更一審時之供證不同，然參之其於本院此次審理時，先
      供證稱：伊一般都是尾會，因伊都沒有去標會云云；依其
      所言，其既係尾會，又如何能借會給被告標會？況其果係
      最後一會，所以不會開出本票給其會員，則其理應收取其
      他得標會員所開出之本票方是，然其嗣後又供證稱：伊從
      來沒有收到得標會員開給伊之本票，因伊信任被告，所以
      沒有向他拿云云，亦見瑕疵；蓋證人乙○○既經被告告知
      何會員得標，在將會款交付予被告時，理應由被告交付得
      標會員所開出之本票給活會員即證人乙○○，證人乙○○
      始取得對該得標會員之會款請求權，證人乙○○焉有不向
      被告索取，而隨意置放在被告之處之理；再證人乙○○經
      被告告知係有人已得標，而非證人乙○○得標，則證人乙○○又如何事後同意借其會給被告以其名義再得標？尤見
      瑕疵；此外，再觀之證人乙○○所言：因上次上更一審時
      ，被告開標後就不見了，伊太太很生氣，所以第一次看到
      伊名義開之本票，以為是被告偷開的，後來被告來找伊和
      解，並向伊解釋該張本票是他幫伊開的，被告幫伊開出之
      本票沒有收回云云（以上詳本院更二卷第六一、六三、八
      八、八九頁）；足見證人乙○○於本院此次審理所為之供
      證，乃事後被告已與之和解後，所為迴護被告之詞，實難
      採信。
（九）綜上所述，被告既有供承於於八十五年九月廿五日，以活
      會員戴均芳之名義冒標，而當時有活會十七會，且依被告
      所言，因該會採內標制，得標會員在取索會款時要開立本
      票面額三萬元之本票給尚未得標之會員，是被告除對活會
      員戴均芳外，既係告知其他活會員係由會員戴均芳得標，
      則其對活會會員戴均芳外之其他活會會員，除偽造附表編
      號02之本票外，尚有用前開所述方法，以戴均芳名義開立
      附表編號03至17之本票十五張，依序分別交付不知情活會
      會員丙○○等十六人，此即為不知情活會會員丙○○持有
      戴均芳名義開立之本票之原由；至活會會員戴均芳部分，
      依證人戴均芳前開所言，係被告告知其由會員乙○○得標
      ，經被告交付始持有乙○○開立附表編號01之本票等情以
      觀，益見被告對活會會員戴均芳，對於八十五年九月廿五
      日之互助會，係告知活會會員戴均芳由乙○○得標；準此
      ，本件被告應有偽造除本件附表編號01、02所示本票，係
      被告冒標會款所偽造外，尚有以前開所述方法偽造附表編
      號03至17之十五張本票，以作為其向會員收取會款之憑據
      ，昭然甚明。至被告以附表所示十七張本票向會員丙○○
      及戴均芳詐取會款，依證人丙○○證稱，伊拿到戴均芳之
      本票，當時該會繳了一萬五千元利息等語（詳本院更一卷
      五二頁），以最有利於被告金額即每會利息為一萬五千元
      計算，則三萬元互助會，活會會員丙○○、戴均芳及其他
      活會會員於收取附表編號01至17所示本票，應各繳納會款
      一萬五千元，十七會則為二十五萬五千元。是本院認被告
      以附表所示十七張本票，向活會會員共詐取二十五萬五千
      元無訛。
（十）綜上所述，被告上開所辯，均為卸責之詞，不足採信。本
      件被告連續偽造附表編號01至17所示本票，事證明確，其
      偽造有價證券以詐取會款犯行，堪以認定。又本件被告雖
      有冒標會款犯行，但依證人戴均芳所言：我們沒有寫標單
      等情（詳本院上更二卷第八六頁），是被告並沒有偽造互
      助會標單情事甚明，自難併論以被告有偽造標單之偽造文
      書犯行，併此敘明。
三、核被告甲○○所為，關於冒標會款部分，係犯刑法第三百三
    十九條第一項詐欺罪，其以一行為使多數活會會員受害，為
    想像競合犯，應從一重之詐欺罪處斷。關於意圖供行使之用
    ，而偽造附表編號01至17所示本票持以行使部分，係犯刑法
    第二百零一條第一項偽造有價證券罪。又被告所犯詐欺罪及
    偽造有價證券罪，先後二次犯行，時間緊接，所犯罪名均屬
    相同，顯係各基於概括犯意反覆為之，為連續犯，應分別依
    刑法第五十六條規定，各論以連續犯，並均依法加重其刑。
    又被告其偽造印章蓋印文之行為，係偽造本票部分行為，其
    行使偽造有價證券輕度行為，為偽造有價證券重度行為所吸
    收，均不另論罪。其中被告利用不知情會計職員至不知情台
    南市某刻印社刻印，及其妻楊淑惠犯罪部分，係間接正犯。
    被告所犯詐欺罪與偽造有價證券罪間，有方法結果之牽連關
    係，為牽連犯，應依刑法第五十五條規定，應從一重以偽造
    有價證券罪處斷。另被告對附表編號01、03至17所示本票犯
    行部分，雖未經起訴書載及，然依前所述，附表編號上開本
    票十六張，亦由被告偽造簽發，被告偽造附表編號上開十六
    張本票部分，與起訴部分偽造附表編號02所示本票，顯有連
    續犯裁判上一罪關係，為起訴效力所及，本院自得併予審酌
    。
四、原審以被告甲○○罪嫌不足，而為無罪判決，固非無見。惟
    查：(一)附表編號01至17所示本票，確均為被告所偽造，已如
    前述。原審未予詳察，仔細勾稽，遽為被告無罪判決，顯有
    未合。(二)又被告甲○○尚有偽造附表編號01、03至17所示乙○○、戴均芳名義本票等犯行，與被告甲○○偽造附表編號
    02所示本票，為裁判上一罪連續犯關係，原判決就附表上開
    本票部分，未予審酌，亦有不當。檢察官上訴意旨，指摘及
    此，為有理由，自應由本院將原判決關於被告甲○○部分撤
    銷改判。爰審酌被告已與被害人戴均芳、丙○○、乙○○和
    解，有和解書二紙在卷可憑（詳本院更一卷八四至八五頁、
    本院上更二卷第八七、八九頁），及其他一切情狀，量處被
    告有期徒刑三年二月，以資懲儆。至被告偽造附表編號01至
    17所示本票及偽造戴均芳、乙○○印章各一顆，應分別依刑
    法第二百零五條、第二百十九條規定，不問屬於犯人與否，
    均宣告沒收之。
五、又證人乙○○於本院九十一年度上更一字第五一０號案件，
    於九十一年十一月二十日具結所為之供證，核與本院此次九
    十四年度重上更二字第五六二號審理時，分別於九十四年十
    二月十五日、九十五年一月五日具結證述；被告有無向其借
    會，其有無同意以其名義借給被告標會，及授權被告開立本
    票等案情有重要關係之事項，前後不一，如前所述，則其涉
    有刑法第一百六十八條偽證罪嫌部分，移請由公訴人另行偵
    辦，併此明。
據上論斷，應依刑事訴訟法第三百六十九條第一項前段、第三百
六十四條、第二百九十九條第一項前段，刑法第五十六條、第二
百零一條第一項、第三百三十九條第一項、第五十五條、第二百
零五條、第二百十九條，罰金罰鍰提高標準條例第一條前段，判
決如主文。
本案經檢察官劉欽銘到庭執行職務。
中    華    民    國    95    年    1     月    19    日
                   刑 事  第一庭  審判長法官  黃崑宗
                                        法官  蔡長林
                                        法官  田平安
以上正本證明與原本無異。
如不服本判決，應於收受本判決後十日內向本院提出上訴書狀。
其未敘述上訴理由者並得於提起上訴後十日內向本院補提理由書
狀（均須按他造當事人之人數附繕本）「切勿逕送上級法院」。
                                      書記官  劉岳文
中    華    民    國    95    年    1     月    20    日
附錄法條：
刑法第二百零一條：
意圖供行使之用，而偽造、變造公債票，公司股票或其他有價證
券者，處三年以上十年以下有期徒刑，得併科三千元以下罰金。
行使偽造、變造之公債票、公司股票或其他有價證券或意圖供行
使之用收集或交付於人者，處一年以上七年以下有期徒刑，得併
科三千元以下罰金。
附表：
┌─┬────┬────┬────┬───┬──────────────┐
│編│本票號碼│票面金額│發票日期│發票人│發  票  人  住  址          │
│號│        │(新台幣)│(民  國)│(蓋章)│                            │
├─┼────┼────┼────┼───┼──────────────┤
│01│CH096867│30,000元│85.09.25│乙○○│永康市○○路897巷3號        │
├─┼────┼────┼────┼───┼──────────────┤
│02│CH096856│30,000元│85.09.25│戴均芳│台南市○○○街202巷38號     │
├─┼────┼────┼────┼───┼──────────────┤
│03│        │30,000元│85.09.25│戴均芳│台南市○○○街202巷38號     │
├─┼────┼────┼────┼───┼──────────────┤
│04│        │30,000元│85.09.25│戴均芳│台南市○○○街202巷38號     │
├─┼────┼────┼────┼───┼──────────────┤
│05│        │30,000元│85.09.25│戴均芳│台南市○○○街202巷38號     │
├─┼────┴────┼────┼───┼──────────────┤
│06│        │30,000元│85.09.25│戴均芳│台南市○○○街202巷38號     │
├─┼────┴────┼────┼───┼──────────────┤
│07│        │30,000元│85.09.25│戴均芳│台南市○○○街202巷38號     │
├─┼────┼────┼────┼───┼──────────────┤
│08│        │30,000元│85.09.25│戴均芳│台南市○○○街202巷38號     │
├─┼────┼────┼────┼───┼──────────────┤
│09│        │30,000元│85.09.25│戴均芳│台南市○○○街202巷38號     │
├─┼────┼────┼────┼───┼──────────────┤
│10│        │30,000元│85.09.25│戴均芳│台南市○○○街202巷38號     │
├─┼────┼────┼────┼───┼──────────────┤
│11│        │30,000元│85.09.25│戴均芳│台南市○○○街202巷38號     │
├─┼────┼────┼────┼───┼──────────────┤
│12│        │30,000元│85.09.25│戴均芳│台南市○○○街202巷38號     │
├─┼────┼────┼────┼───┼──────────────┤
│13│        │30,000元│85.09.25│戴均芳│台南市○○○街202巷38號     │
├─┼────┼────┼────┼───┼──────────────┤
│14│        │30,000元│85.09.25│戴均芳│台南市○○○街202巷38號     │
├─┼────┼────┼────┼───┼──────────────┤
│15│        │30,000元│85.09.25│戴均芳│台南市○○○街202巷38號     │
├─┼────┼────┼────┼───┼──────────────┤
│16│        │30,000元│85.09.25│戴均芳│台南市○○○街202巷38號     │
├─┼────┼────┼────┼───┼──────────────┤
│17│        │30,000元│85.09.25│戴均芳│台南市○○○街202巷38號     │
└─┴────┴────┴────┴───┴──────────────┘


司法院資訊處製作；財團法人民間司法改革基金會備份。
